【裁判字號】    95,訴,368
【裁判日期】    951218
【裁判案由】    塗銷所有權移轉登記
【裁判全文】
臺灣嘉義地方法院民事判決               95年度訴字第368號
原      告  中華商業銀行股份有限公司
法定代理人  甲○○
訴訟代理人  丁○○
被      告  戊○○
            丙○○
上  一  人
訴訟代理人  湯光民律師
複代理人    楊漢東律師
上列當事人間塗銷所有權移轉登記事件，於中華民國95年12月4
日言詞辯論終結，本院判決如下：
    主  文
確認被告戊○○與丙○○間就如附表所示之不動產於九十五年三
月六日所為之買賣關係不存在。
被告丙○○應將如附表所示之不動產於九十五年三月十五日以買
賣為原因之所有權移轉登記予以塗銷。
訴訟費用由被告連帶負擔。
    事實及理由
壹、程序事項：按確認法律關係之訴，非原告即有受確認判決之
    法律上利益，不得提起之，民事訴訟法第247條第1項前段定
    有明文，本件原告主張被告戊○○及丙○○就如附表所示之
    不動產，於95年03月06日所為之買賣關係不存在，然為被告
    所否認，並提出買賣契約為憑，因此原告自有提起本件確認
    之訴加以確認該買賣關係存否之利益。
貳、原告方面主張：
一、先位之訴：
（一）訴外人信昌紙品股份有限公司（下稱信昌公司）前於民國
      94 年07月20日邀同訴外人柯美娜及被告戊○○為連帶保
      證人，向原告借款新台幣（下同）100萬元整，期間自94
      年07月29日起至97年07月29日止，並約定按月攤付本息。
      惟訴外人信昌公司自95年02月28日起即未向原告繳付本息
      ，仍欠本金新台幣828,209元整，依放款借據及授信約定
      書之規定，其全部債務即視為到期。詎料被告戊○○於訴
      外人信昌公司貸得款項而未完全清償債務之際，旋於95年
      03月06日將如附表所示之不動產，以買賣為名移轉登記予
      另一被告丙○○，並於95年03月15日完成移轉登記。
（二）被告雖抗辯：86年間因被告戊○○曾向被告丙○○借貸
      200萬元，嗣因被告戊○○無力償還此借款，故於95年3月
      6日將如附表所示之不動產出賣予被告丙○○，以抵償積
      欠之借款云云，惟查，被告二人間之借貸不僅未立借據，
      且其主張自86年間借貸迄今已近10年，借款貸予期間之長
      ，期間未有要求返還本筆借款，亦無收取任何利息實有違
      常情，證人乙○○與己○○均係被告之親人其證言顯有袒
      護不可採。
（三）按「表意人與相對人通謀而為虛偽之意思表示者，其意思
      表示無效。」民法第87條第1項前段定有明文，被告戊○○對原告負有連帶保證債務，為免其財產為債權人強制執
      行，竟以訂立虛偽買賣契約之方式以遂其脫產之目的，將
      其名下所有之系爭不動產，移轉過戶予被告丙○○，依照
      前揭法理，其買賣當然無效及以買賣為登記原因之所有權
      移轉登記，自屬當然無效，應予塗銷，其所有權仍屬被告
      戊○○所有，因被告丙○○主張其因買賣關係取得系爭房
      、地之所有權屬其所有，故原告有必要提起確認買賣關係
      不存在之訴。同時，原告亦得以債務人即被告戊○○怠於
      行使權利，依據民法第242條之規定，代位被告戊○○請
      求被告丙○○塗銷所有權移轉登記。並聲明：１、確認被
      告戊○○及丙○○就如附表所示之不動產，於95年03月06
      日所為之買賣關係不存在；２、被告丙○○應就如附表所
      示之不動產於95年03月15日以買賣為原因所為之所有權移
      轉登記予以塗銷；３、訴訟費用由被告等連帶負擔。
二、備位之訴
（一）如鈞院審理結果認為被告間之買賣契約行為暨所有權移轉
      登記行為非屬通謀虛偽意思表示，本件先位之訴為無理由
      時，依民法第244條第1項第2項規定「債務人所為之無償
      行為，有害及債權者，債權人得聲請法院撤銷之。債務人
      所為之有償行為，於行為時明知有損害於債權人之權利者
      ，以受益人於受益時亦知其情事者為限，債權人得聲請法
      院撤銷之。」，原告自得行使撤銷訴權；按撤銷權具有形
      成權及請求權之性質，其行使除得撤銷債務人所為詐害債
      權之行為外，如債務人已履行該詐害行為之內容時，債權
      人並得請求受益人回復原狀，是原告得依民法第244條第4
      項之規定，訴請塗銷所有權之移轉登記。
（二）查債務人之財產為債權之總擔保，被告戊○○以其所有之
      不動產無償讓與被告丙○○，既已減損其積極財產之所有
      ，復未增加其消極債務之清償，被告丙○○及其配偶己○○分別擔任訴外人信昌公司之監察人及董事，對於信昌公
      司之營運現狀必然知悉甚詳，而被告丙○○於庭訊時諉稱
      未在信昌公司未擔任任何職務，顯有隱瞞相當事實。復訴
      外人信昌公司於95年02月28日起即未再向原告繳付本息，
      被告戊○○於95年03月08日起發生跳票情事，又依被告丙○○提出不動產買賣合約書之簽訂日期為95年03月02 日
      （土地登記謄本登載為同年月06日），顯然被告丙○○明
      知訴外人信昌紙品股份有限公司即受他債權人之追索，被
      告戊○○應負連帶保證之責，而仍於95年03月06日將如附
      表所示之不動產以買賣為名加以移轉，登記予另一被告丙○○，並於95年03月15日完成移轉登記。查債務人之財產
      為債權之總擔保，核被告等間行為已該當民法第244條第2
      項所規定之要件，是原告據此請求撤銷被告二人所為之詐
      害債權行為，洵屬有據。並聲明：１、被告戊○○及丙○○就如附表所示之不動產，於95年03月06日所為之買賣契
      約行為暨所有權移轉登記行為應予撤銷；２、被告丙○○
      應就如附表所示之不動產於95年03月15日以買賣為原因所
      為之所有權移轉登記，予以塗銷；３、訴訟費用由被告等
      連帶負擔。
參、被告則抗辯：
    被告戊○○與丙○○係姻親關係（戊○○為丙○○之姐夫)
    ，然被告戊○○因生意之需向被告丙○○借款200萬元，被
    告丙○○於86年5月29日至合作金庫於丈夫己○○之帳戶內
    領款後，於被告丙○○之娘家住處（即嘉義縣朴子市松華里
    235-3號）交200萬元予被告戊○○收執，此有當時被告丙○○之父親乙○○在場可證，嗣過多年被告戊○○無力償還此
    借款，故於95年3月6日將名下如附表所示之不動產出賣予被
    告丙○○，以抵償積欠之借款，故被告2人確有買賣行為並
    無隱藏贈與之詐害債權行為，或通謀虛偽之意。被告丙○○
    亦不知被告戊○○之財務狀況，並無侵害原告之債權。並聲
    明：原告之訴駁回。
肆、法院判斷：
一、原告主張：訴外人信昌公司前於94年07月20日邀同訴外人柯
    美娜及被告戊○○為連帶保證人，向原告借款100萬元，期
    間自94年07月29日起至97年07月29日止，並約定按月攤付本
    息，訴外人信昌公司自95年02月28日起即未向原告繳付本息
    ，仍欠本金新台幣828,209元整，依放款借據及授信約定書
    之規定，其全部債務即視為到期。另被告戊○○於95年03月
    06日將其所有如附表所示之不動產，以買賣為原因移轉登記
    予另一被告丙○○，並於95年03月15日完成移轉登記一情，
    業據原告提出借款契約書、授信約定書、繳息查詢單及土地
    登記謄本等件為憑，復為被告所不爭執，堪信原告此部分主
    張為真實。
二、兩造有爭執者在於：（一）丙○○有無借款200萬元予被告
    戊○○？（二）被告丙○○與戊○○間就附表所示之不動產
    是否存有買賣契約？（三）被告丙○○是否明知有害原告之
    債權，而受讓附表所示之不動產？
三、經查，被告雖抗辯被告丙○○於86年5月29日曾借款200萬元
    予被告戊○○，並提出丙○○之丈夫己○○之合作金庫之存
    摺為憑，然查，上開帳戶存摺，僅能證明己○○曾於86年5
    月29日領款200萬元之事實，尚不能證明被告丙○○有將該
    提領之款項借予被告戊○○，況且依被告所提之帳戶往來明
    細觀之，己○○之該帳戶經常有大筆之資金進出，己○○亦
    自承因本身經營藥房，所以帳戶出入之金額均較大等語（見
    本院95年11月2日言詞辯論筆錄），更難以其帳戶中曾提領
    一筆200萬元現金，即認定該筆款項即為借予被告戊○○之
    用。又證人乙○○及證人己○○雖證述被告丙○○曾於86年
    領200萬元現金借予被告戊○○云云，然查，證人乙○○為
    被告丙○○之父親、被告戊○○之岳父，己○○則為丙○○
    之配偶，該二人之證詞難免有所偏頗，而無法採憑，且依其
    證稱被告丙○○係以現金200萬元交付予被告戊○○等語，
    此對照被告丙○○所提出之己○○所有存摺帳簿資料，該往
    來記錄顯示證人己○○均曾使用銀行間跨行匯款方式匯款予
    他人，然對本筆金額不小之借款200萬元，竟反而捨棄以較
    安全之匯款方式，而以提領巨額現款方式再行交付，此顯與
    常理有違。再者，被告戊○○庭訊時自稱：該筆200萬元現
    款係供作公司進貨及支付票款使用等語（見本院95年11月2
    日言詞辯論筆錄），若被告丙○○真有在86年間借款200 萬
    元予被告戊○○供作公司周轉使用，則從86年迄今已近10
    年，被告丙○○卻從未要求被告戊○○還款，依商業常情而
    言，公司周轉期限焉有如此長久，再者，本筆借款既係供公
    司周轉之用，然卻未約定利息，10年來均未收取利息，亦與
    一般借貸常情不符，是難認證人乙○○、己○○2人之證言
    可採，被告丙○○抗辯其曾於86年借款200萬元予被告戊○○難認有理由。
四、又被告雖抗辯如附表所示之不動產係以被告戊○○所欠之20
    0萬元借款當作價金，而成立買賣契約移轉予被告丙○○云
    云，然查，被告戊○○若真有向被告丙○○借款200萬元，
    則為何已近10年來均未催討，卻突然於被告戊○○所經營之
    信昌公司開始未向原告繳納本息之際（95年2月28日），旋
    即於95年3月6日成立系爭買賣契約，欲以借款抵充買賣價金
    ，其成立買賣契約之時點，顯有疑義。又經本院訊問被告丙○○為何會突然向被告催討將近10年之借款，丙○○辯稱是
    因為最近很需要錢，方向被告催討借款（見本院95年11月2
    日言詞辯論筆錄），然若被告丙○○真有急需用錢，則其應
    該向被告戊○○索取現金方符合常情，又為何會移轉無法馬
    上處分之系爭不動產供作抵債之用，該買賣契約之成立顯然
    與被告丙○○所述之原因有所矛盾。再者，被告自承如附表
    所示之不動產，其價值僅約為200萬元（見本院95年8月10日
    言詞辯論筆錄），然該不動產上尚有南山人壽設定抵押權，
    並有借款餘額1,151,000元尚未繳納，此為被告所不爭執，
    是被告丙○○又何須以200萬元之價金購買一價值僅約200萬
    元，上面卻有1,151,000元之抵押權債務之房地，更何況被
    告戊○○當時業已陷入債務危機，隨時均有被南山人壽實行
    抵押權之可能，此更見兩造間就附表所示不動產之買賣契約
    應屬虛偽。
五、按表意人與相對人通謀而為虛偽意思表示者，其意思表示無
    效，民法第87條第1項前段定有明文。本件揆諸上情，被告
    丙○○既無法舉證證明其確有借款200萬元予被告戊○○，
    其買賣契約之成立過程又顯違常情，應認被告所謂以借款充
    當買賣價金諸詞，係臨訟避就之詞，核不足採。是被告2人
    之間實際上並無互約一方移轉財產權於他方，由他方支付價
    金之買賣意思，2人間顯係通謀虛偽為買賣，被告間就系爭
    不動產之買賣，既係互為通謀而虛偽意思表示，其意思表示
    為無效，從而原告請求確認被告間就附表所示之不動產之買
    賣關係不存在，自屬有據。被告2人間通謀而為虛偽意思表
    示，將如附表所示不動產移轉登記予被告丙○○，原告既為
    被告戊○○之債權人，戊○○又怠於行使其權利，原告自得
    行使代位權，其代位被告戊○○請求被告丙○○將如附表所
    示之不動產以買賣為原因之所有權移轉登記予以塗銷，洵屬
    正當，應予准許。
六、又原告雖以備位之訴訴請撤銷被告間所為所有權移轉之債權
    行為及物權行為，並訴請被告丙○○塗銷如附表所示不動產
    之所有權移轉登記，然本件原告先位之訴既經判決原告勝訴
    ，則就備位之訴，本院即無審究之必要，併此敘明。
七、據上論結，本件原告之訴為有理由，並依民事訴訟法第85條
    第2項，判決如主文。
中    華    民    國    95    年    12    月    18    日
                  民二庭法  官  黃明展
┌─────────────────────────────┐
│附表：                                                    │
├────┬─────────────┬─────┬────┤
│編    號│ 土    地     座     落   │面積 (平方│權利範圍│
│        │                          │公尺)     │        │
├────┼─────────────┼─────┼────┤
│   1    │嘉義縣朴子市○○段510地號 │2,909.00  │446/    │
│        │，地目建                  │          │90000   │
├────┼─────────────┼─────┼────┤
│   2    │嘉義縣朴子市○○段517地號 │507.00    │456/    │
│        │，地目田                  │          │90000   │
├────┼──────┬──────┼─────┼────┤
│編    號│基 地 座 落 │建 物 門 牌 │面積 (平方│權利範圍│
│        │            │            │公尺)     │        │
├────┼──────┼──────┼─────┼────┤
│   3    │嘉義縣朴子市│嘉義縣朴子市│73.35(6層)│全    部│
│        │文明段510地 │山通路3-17號│(附屬建物 │        │
│        │，地目建    │6樓         │：陽台    │        │
│        │            │            │11.04)    │        │
└────┴──────┴──────┴─────┴────┘
以上正本係照原本作成
如對本判決上訴須於判決送達後20日內向本院提出上訴狀
中    華    民    國    95    年    12    月    18    日
                            書記官  王佩湘


司法院資訊處製作；財團法人民間司法改革基金會備份。
